【裁判字號】    99,易,262
【裁判日期】    990621
【裁判案由】    妨害名譽
【裁判全文】
臺灣高雄地方法院刑事判決               99年度易字第262號
公  訴  人  臺灣高雄地方法院檢察署檢察官
被      告  己○○
上列被告因妨害名譽案件，經檢察官提起公訴（98年度偵字第29
935 號），本院判決如下：
    主  文
己○○無罪。
    理  由
一、公訴意旨略以：被告己○○於民國93年11月18日加入高雄市
    才藝教學服務人員職業工會，並繳交1 個月勞保費新臺幣（
    下同）322 元及入會費、互助會、年費等計3,100 元後，該
    工會亦發給會員證及收據，惟其明知自94年起之勞保費、工
    會會費均未繳納，積欠勞保費15,456元、會費2,600 元，經
    工會多次催繳均置之不理，而遭工會除名退會，竟意圖散布
    於眾，基於妨害名譽之犯意，於98年3 月23日，以文字「收
    了本人5,000 元的勞保費的理事長將飽入私囊的勞保費，以
    為神不知鬼不覺」、「93年加入此工會共付了1 萬多元，..
    . 由理事長親人收下」、「吳理事長故意不給93年申請退保
    證明書，故意在94年1 月1 日暗中替本人加保」、「第三度
    騙錢，難以得手」、「三番兩次阻止本人盡義務，迫害本人
    不享權益」等語，誹謗該工會理事長即告訴人甲○○，足以
    毀損告訴人甲○○之名譽，嗣於98年3 月23日，因勞工局秘
    書交付上開信函與告訴人甲○○，告訴人始得知上情，因認
    被告己○○所為涉犯刑法第310 條第2 項之加重誹謗罪嫌。
二、按被告以外之人於審判外之言詞或書面陳述，除法律有規定
    者外，不得作為證據；又被告以外之人於審判外之陳述，雖
    不符第159 條之1 至第159 條之4 之規定，但經當事人於審
    判程序同意作為證據，法院審酌該言詞陳述或書面陳述作成
    時之情況，認為適當者，亦得為證據；當事人、代理人或辯
    護人於法院調查證據時，知有第159 條第1 項不得為證據之
    情形，而未於言詞辯論終結前聲明異議者，視為有前項之同
    意，刑事訴訟法第159 條第1 項、第159 條之5 規定甚明。
    經查，本判決後開所引用之各該被告以外之人於審判外之陳
    述（包括書面陳述），雖屬傳聞證據，惟業經被告、辯護人
    及檢察官於審理期日時均表示無意見而不予爭執，且迄至言
    詞辯論終結前亦均未聲明異議，本院審酌上開證據資料製作
    時之情況，尚查無違法不當之瑕疵，亦認為以之作為證據應
    屬適當，故揆諸前開法律規定與說明，爰逕依刑事訴訟法第
    159 條之5 規定，認前揭證據資料均例外有證據能力。
三、按被告未經審判證明有罪確定前，推定其為無罪；犯罪事實
    ，應依證據認定之，無證據不得認定犯罪事實。又不能證明
    被告犯罪者，應諭知無罪之判決，刑事訴訟法第154 條、第
    301 條第1 項分別定有明文。次按，認定犯罪事實所憑之證
    據，雖不以直接證據為限，間接證據亦包括在內，然而無論
    直接證據或間接證據，其為訴訟上之證明，須於通常一般人
    均不致有所懷疑，而得確信其為真實之程度者，始得據為有
    罪之認定，倘其證明尚未達到此一程度，而有合理之懷疑存
    在時，即難遽採為不利被告之認定，最高法院著有76年臺上
    字第4986號判例可資參照。又依刑事訴訟法第161 條第1 項
    規定，檢察官就被告犯罪事實，應負舉證責任，並指出證明
    之方法。因此，檢察官對於起訴之犯罪事實，應負提出證據
    及說服之實質舉證責任。倘其所提出之證據，不足為被告有
    罪之積極證明，或其指出證明之方法，無從說服法院以形成
    被告有罪之心證，基於無罪推定之原則，自應為被告無罪判
    決之諭知，最高法院亦著有92年臺上字第128 號判例可參。
四、按刑法第310 條第2 項之加重誹謗罪，係以散布文字圖畫等
    方法，犯同條第1 項所定「意圖散布於眾而指摘或傳述足以
    毀損他人名譽之事」之罪，為其構成要件。蓋言論自由為人
    民之基本權利，憲法第11條定有明文保障，國家應給予最大
    限度之維護，俾其實現自我、維護人性尊嚴、溝通意見、追
    求真理及監督各種政治或社會活動之功能得以發揮。惟言論
    自由乃人之外在表現自由，不免與他人自由權利發生衝突，
    為兼顧對個人名譽、隱私及公共利益之保護，言論自由亦有
    其限界，法律尚非不得對言論自由依其傳播方式為合理之限
    制。是言論自由及維護自我名譽之權同受憲法平衡保障，此
    一理念反應於刑法上，是以就刑法第310 條誹謗罪之成立，
    乃行為人必須意圖散布於眾，而指摘或傳述足以毀損他人名
    譽之具體事實，方會構成。而所謂意圖散布於眾，係指意圖
    散發或傳布於不特定之多數人而言。如僅傳達、告知於特定
    之人，或向特定機關陳述，即不足以當之。被告如僅將不實
    消息告知有利害關係之特定人，並未散發或傳布於不特定之
    多數人或大眾，則與刑法第310 條第1 項之構成要件不相適
    合（最高法院88年度臺非字第21號、89年度臺非字第126 號
    、89年度臺非字第139 號判決意旨參照）。
五、公訴意旨認被告涉犯前揭犯嫌，無非係以證人即告訴人甲○○於偵查中之證述，證人即高雄市政府勞工局局長室機要秘
    書丁○○於偵訊時之證述、被告所書寫之陳情信1 份，並以
    被告93年11月18日之繳款紀錄、98年1 月工會之繳費通知單
    、98年3 月18日被告自行至郵局書寫15,456元匯款單、存證
    信函各1 份、中華郵政股份有限公司於98年9 月1 日以高營
    字0982002112號函證明被告指摘告訴人之事要非實在，而為
    其論據。訊據被告固坦承與告訴人甲○○因勞保費問題迭起
    糾紛，及曾書寫有「收了本人5, 000元的勞保費的理事長將
    飽入私囊的勞保費，以為神不知鬼不覺」、「93年加入此工
    會共付了1 萬多元，... 由理事長親人收下」、「吳理事長
    故意不給93年申請退保證明書，故意在94年1 月1 日暗中替
    本人加保」、「第三度騙錢，難以得手」、「三番兩次阻止
    本人盡義務，迫害本人不享權益」等文字之陳情信1 份（內
    含5 張，下稱系爭陳情信），然否認有何加重誹謗罪犯行，
    辯稱：伊當時僅持1 份系爭陳情信去找勞工局的一個人（指
    秘書丁○○），但沒有將信貼在什麼地方。也沒有拿給他人
    看或到處散佈，並無散布於眾云云。經查：
(一)、被告於98年3 月23日上午，在勞工局大樓之勞工局辦公室交
    付系爭陳情信予勞工局秘書丁○○，此為被告所不否認，並
    經證人丁○○於偵查、本院審理中證稱：98年3 月份，我是
    勞工局局長辦公室的秘書。被告曾到勞工局局長室陳情工會
    沒有幫她繳勞保費，當時我告知被告勞工局不是主管機關，
    但被告堅持我們是主管機關，我有告訴被告如果有收據、書
    面資料可以提出處理。嗣於98年3 月23日，被告拿系爭陳情
    信（告訴狀後附之陳情信）過來給我等語明確（見他字卷11
    7 至118 頁；本院卷90至92頁），並有系爭陳情信1 份在卷
    可證，堪認屬實。
(二)、然被告交付系爭陳情信1 份予丁○○後，證人丁○○乃將此
    事主動告知告訴人甲○○，而同日稍後告訴人與被告在勞工
    局大樓8 樓之高雄市總工會協商勞保費繳費糾紛中，係告訴
    人打電話請證人丁○○將系爭陳情信拿至在勞工局大樓8 樓
    之高雄市總工會交予告訴人等情，亦經證人丁○○於偵查、
    本院審理中證稱：被告將陳情信拿來後，我有告訴告訴人此
    事，告訴人說他們稍後有約在總工會要協商。後來告訴人打
    電話說他們已經在協商了，請我將陳情信拿上去，我上樓時
    ，告訴人與被告已在協商了，我上樓將陳情信交給吳理事長
    就離開等語（見他字卷118 頁、本院卷91-92 頁），核與證
    人即高雄市總工會的秘書戊○○於偵查及本院審理中證稱：
    當天被告就坐在我辦公桌旁邊，告訴人甲○○到場跟被告己○○二人談事情，丁○○有中間上來過等語相符（見他字卷
    118-119 、本院卷147-148 頁）。被告既係出於陳情之目的
    ，交付1 份陳情信予勞工局秘書丁○○，而嗣丁○○在未經
    被告授意下，應告訴人之請求，將陳情書內容交告訴人閱覽
    ，則被告之行為，已難認該當於散發或傳布於不特定之多數
    人或大眾之構成要件。
(三)、告訴人雖指訴被告於98年3 月23日將系爭陳情信到勞工局總
    工會大樓到處散布；被告到勞工局長辦公室散布陳情書，當
    時有勞工局長辦公室人員丁○○…等多人，且在總工會開協
    調會，被告持系爭陳情信在總工會當眾散布，當時有總幹事
    乙○○、各工會理事長及總工會職員等7 、8 人開會等語（
    見他字卷82-83 、100-101 、125-126 、148-149 頁）。然
    證人丁○○業於偵查中已明確證稱：「我當時收到1 份陳情
    信，我不知道己○○有無在局裡發陳情信。」等語（見他字
    卷118 頁），而證人即高雄市總工會幹事長乙○○亦於本院
    審理中證稱：「我沒有看過系爭陳情信，沒有於98年3 月23
    日替告訴人甲○○、被告己○○處理過協調的會議。本會在
    當事人提出聲請時，是會幫忙處理協調，但如未提出聲請協
    調就是提供當事人協調場地而已。當天告訴人與被告並沒有
    提出聲請，二人是在我們的大辦公室內自行協調。」等語（
    見本院卷93-94 頁）；證人即高雄市總工會秘書戊○○於偵
    查及本院審理中復證稱：「被告與告訴人沒有跟我們總工會
    聲請協調，只有他們二人自行協調，在被告與告訴人談話的
    過程中，被告也沒有提出系爭陳情信或有提到系爭陳情信或
    請丁○○拿上來。系爭陳情信是後來告訴人提出給我看」等
    語詳盡（見他字卷117-118 、本院卷146-148 頁），是以並
    無證據證明被告於98年3 月23日有在勞工局辦公室或總工會
    辦公室散布系爭陳情信甚明，告訴人上開指訴，實屬無據。
(四)、至證人丁○○雖於偵查中證稱：「高雄市總工會在勞工局8
    樓有開一個會議處理這件事，己○○有跟與會的人說有拿這
    份資料，所以他們有打電話請我拿這份資料上去。」等語（
    見他字卷118 頁），然此與證人乙○○、證人戊○○上開證
    述情節，均不相同，且證人丁○○原非在總工會，如何得知
    被告有跟其他人說有系爭陳情信一事，況且證人丁○○於本
    院審理中亦解釋稱：「那時是吳理事長打電話，跟我說要看
    那份陳情信。偵查中我的意思是，這個資料有拿給我，因為
    被告是先拿資料來給我之後，才上樓去開協調會。」等語（
    見本院卷92頁），是上開證人丁○○於偵查中之證述，顯有
    瑕疵，不足為不利被告之認定。
(五)、被告在勞工局辦公室僅交付陳情信1 份予勞工局秘書丁○○
    ，而在總工會辦公室，被告亦無任何散布系爭陳情書，或要
    求丁○○提出散布系爭陳情信之舉，反係告訴人自行要求證
    人丁○○交付系爭陳情信，足堪認定被告主觀上確僅欲持系
    爭陳情信前往被告主觀認定之主管機關勞工局交予勞工局秘
    書丁○○陳情無訛，被告僅係向特定機關陳述，而無散發或
    傳布於不特定之多數人或大眾之舉，自難認有散布於眾之意
    圖。
六、綜上，被告所辯情詞，尚非無據，公訴人所提出之證據，尚
    無法獲致被告有罪之確信。此外，本院復查無其他積極證據
    足認被告有告訴人所指之前述犯行，揆諸前開說明，自應為
    無罪之諭知。。
據上論斷，應依刑事訴訟法第301 條第1 項，判決如主文。
本案經檢察官丙○○到庭執行職務。
中    華    民    國    99    年    6     月    21    日
                  刑事第十一庭  法  官  陳億芳
以上正本證明與原本無異。
如不服本判決應於收受送達後10日內向本院提出上訴書狀，並應
敘述具體理由；如未敘述上訴理由者，應於上訴期間屆滿後20日
內向本院補提理由書（均須按他造當事人之人數附繕本）「切勿
逕送上級法院」。
中    華    民    國    99    年    6     月    22    日
                                書記官  林靜慧

司法院資訊處製作；財團法人民間司法改革基金會備份。
